最高法院民事判決　　　　　　　九十四年度台上字第五五一號
　　上　訴　人　漢山建設股份有限公司
　　法定代理人　洪 士 傑
　　上　訴　人　卯 ○ ○
　　　　　　　　　　　　　樓
　　　　　　　　丁 ○ ○
　　共　　　同
　　訴訟代理人　林 慶 苗律師
　　被 上訴 人　庚 ○ ○
　　　　　　　　寅○○○
　　　　　　　　丙 ○ ○
　　　　　　　　己 ○ ○
　　　　　　　　甲 ○ ○
　　　　　　　　癸 ○ ○
　　　　　　　　辛 ○ ○
　　　　　　　　辰 ○ ○
　　　 　 　　　乙 ○ ○
　　　　　　　　壬 ○ ○
　　　　　　　　丑 ○ ○
　　　　　 　 　子 ○ ○
　　　　　　　　戊 ○ ○
　　　　　　　　　　　　　3樓.
上列當事人間請求返還不當得利等事件，上訴人對於中華民國九
十一年十二月十日台灣高等法院第二審判決（九十一年度上字第
八０七號），提起上訴，本院判決如下：
    主  文
原判決關於核定租金數額及命上訴人給付暨各該訴訟費用部分廢
棄，發回台灣高等法院。
    理  由
本件被上訴人主張：上訴人漢山建設股份有限公司（下稱漢山公
司）於民國七十四年間，在坐落台北市○○區○○段二小段二九
五地號土地上興建「雅廬」七層樓房四棟共二十八戶，將土地及
地上房屋分別出售予伊及其他住戶。漢山公司並非系爭土地之共
有人，竟仍保留系爭大樓地下室停車場二二六九九建號建物之所
有權歸其所有，嗣將該地下室應有部分分別出售予部分住戶及上
訴人丁○○、卯○○各三十六分之一，漢山公司尚有應有部分三
十六分之二十。上訴人所有上開建物占用系爭土地，推定有租賃
關係，依民法第四百二十五條之一第二項規定，伊得請求核定租
金數額並給付之等情。於原審追加備位聲明，求為核定上訴人應
給付伊之租金數額各如原判決附表（下稱附表）五Ｂ、Ｃ及附表
六Ｂ、Ｃ所示；並命上訴人給付伊各如附表五Ｄ、附表六Ｄ所示
之金額及自九十一年一月十一日起至終止占有之日止，按月給付
伊如附表五Ｃ及附表六Ｃ所示金額之判決（未繫屬本院部分不予
贅述）。
上訴人則以：系爭建物使用系爭土地係經原土地所有權人同意，
被上訴人向原地主買受土地應有部分，應受拘束，伊有權繼續使
用系爭土地等語，資為抗辯。
原審以：被上訴人就其主張之事實，已據提出土地、建物登記簿
謄本為證，並為上訴人所不爭，自屬真實。按土地與房屋為各別
之不動產，各得單獨為交易之標的，且房屋性質上不能與土地使
用權分離而存在，亦即使用房屋必須使用該房屋之基地，故土地
及房屋同屬一人，而將土地及房屋分開同時或先後出賣，應推斷
土地承買人默許房屋承買人繼續使用土地，其法律關係之性質，
當屬租賃。至其租金數額，如當事人間不能協議決定，當可訴請
法院裁判。八十九年五月五日修正施行之民法第四百二十五條之
一亦增訂：「土地及其土地上之房屋同屬一人所有，而僅將土地
或僅將房屋所有權讓與他人，或將土地及房屋同時或先後讓與相
異之人時，土地受讓人或房屋受讓人與讓與人間或房屋受讓人與
土地受讓人間，推定在房屋得使用期限內，有租賃關係。其期限
不受第四百四十九條第一項規定之限制。前項情形，其租金數額
當事人不能協議時，得請求法院定之。」查系爭大樓係由漢山公
司興建取得所有權，系爭基地原屬訴外人洪陳淑瑩所有，其為漢
山公司之大股東，並為該公司前董事長洪文樑之妻，漢山公司與
洪陳淑瑩共同將系爭土地、建物分別出售予被上訴人及其他承購
戶，被上訴人係分別向漢山公司買受系爭基地之應有部分，辦理
所有權移轉登記取得所有權，有土地登記簿謄本可稽。系爭基地
與地上建物雖非同屬一人所有，但二者關係密切有一體不可分關
係，應推斷上訴人就系爭建物使用基地成立租賃關係。被上訴人
請求核定租金數額並給付之，自屬有據。審酌系爭土地坐落於台
北市士林區○○○路商圈，一樓作商業使用，系爭建物係供地下
室停車場使用等情狀，系爭土地租金以按土地申報總價額年息百
分之十計算為相當。系爭大樓全部面積共計六七一一．四平方公
尺，系爭土地面積為一二五九平方公尺，該建物每平方公尺應搭
配之基地面積為０．一八七平方公尺。系爭地下室面積為九一五
．七六平方公尺，漢山公司之應有部分為三十六分之二十，折計
面積為五０八．七六平方公尺，應搭配基地面積計為九五．一四
平方公尺。丁○○、卯○○之應有部分各為三十六分之一，折計
面積各為二五．四四平方公尺，應搭配基地面積各為四．七五平
方公尺。系爭土地八十三年七月一日至八十六年六月三十日止之
申報地價為每平方公尺新台幣（下同）五萬九千九百六十三點二
元，八十六年七月一日至八十九年六月三十日止之申報地價為每
平方公尺六萬九千六百五十九點二元，八十九年七月一日至今之
申報地價為每平方公尺七萬三千零八十八元。被上訴人請求按八
十六年七月一日申報地價年息百分之十計算租金，於自八十六年
七月一日起至上訴人終止占有之日止部分，並無不合；惟自八十
六年一月十一日起至同年六月三十日止部分，應按每平方公尺五
萬九千九百六十三元二角計算。依此標準計算，被上訴人請求核
定上訴人每月應給付之租金數額如附表五、六Ｂ、Ｃ所示，及命
上訴人給付伊各如附表五、六Ｄ所示之金額，並自九十一年一月
十一日起至終止占有之日止，按月給付伊如附表五、六Ｃ所示金
額，洵屬正當，爰就此部分為被上訴人勝訴之判決。
查系爭大樓為漢山公司所興建，系爭土地則原為洪陳淑瑩所有，
漢山公司係以該公司名義為出賣人與買受人訂立房屋預定買賣契
約書，出售地上房屋，並於該契約第三條第一項約定：「本戶所
需之基地持分所有權，由甲方（即買受人）另向該土地所有權人
承購」等語（見原審卷五一頁）。漢山公司並未與洪陳淑瑩共同
出賣系爭大樓房屋及所屬基地，原審認漢山公司與洪陳淑瑩共同
出賣該房地，核與卷存證據資料不符，已有未合。次按民法第四
百二十五條之一規定及本院四十八年台上字第一四五七號判例，
必須土地及其土地上之房屋同屬一人所有，而僅將土地或僅將房
屋所有權讓與他人，或將土地及房屋同時或先後讓與相異之人之
情形，始有其適用。系爭建物及基地，從未同屬一人所有，似難
認上訴人就系爭建物使用系爭基地已與被上訴人成立租賃關係。
原審持相反之見解，並有可議。上訴論旨，指摘於其不利之此部
分原判決為不當，求予廢棄，非無理由。
據上論結，本件上訴為有理由。依民事訴訟法第四百七十七條第
一項、第四百七十八條第二項，判決如主文。
中　　華　　民　　國　九十四　年　　三　　月　三十一　日
                      最高法院民事第一庭
                          審判長法官  林　奇　福
                                法官  陳　國　禎
                                法官  李　彥　文
                                法官  許　澍　林
                                法官  袁　靜　文
      本件正本證明與原本無異
                                      書  記  官
中　　華　　民　　國　九十四　年　　四　　月　 十五 　日
                                                      Ｃ
